【裁判字號】    90,自,193
【裁判日期】    920414
【裁判案由】    誹謗
【裁判全文】
臺灣桃園地方法院刑事判決                            九十年度自字第一九三號
    自  訴  人  乙○○
    自訴代理人  李盛賢律師
    被      告  丙○○
    選任辯護人  張世炎律師
右列被告因誹謗案件，經自訴人提起自訴（九十年度自字第一九三號），本院判決如
左︰
    主  文
丙○○意圖散布於眾，而指摘及傳述足以毀損他人名譽之事，處拘役伍拾日，如易科
罰金，以佰元折算壹日。
    事  實
一、丙○○為桃園縣龍潭鄉百年大鎮社區之住戶，乙○○則為該百年大鎮社區第二屆
    管理委員會主任委員。於民國九十年七月二日百年大鎮社區發生火災事件，造成
    住戶傷亡，部分住戶因懷疑社區路燈遭關閉致救火不及始造成傷亡，而引發住戶
    不滿，於同年月三日發生住戶群聚丟雞蛋抗議事件。嗣因中華電視股份有限公司
    （下稱華視）未及採訪當日百年大鎮社區火災事件，而於同年月三日，由華視記
    者戊○○偕同中視電視股份有限公司（下稱中視）攝影機師，向丙○○商借由丙○○所拍攝當日社區火災及社區抗議衝突之錄影帶，詎丙○○於戊○○記者至丙○○位於百年大鎮社區住處採訪時，竟意圖散布於眾，於華視記者戊○○採訪並
    同行之中視公司攝影機同步錄影時指摘「乙○○虧空社區新台幣二千多萬元公款
    」等不實內容，且經中視公司於九十年七月三日在晚間新聞時段向全國播出丙○○該段談話，指摘及傳述足以毀損乙○○名譽之事。
二、案經乙○○提起自訴。
    理  由
一、訊據被告丙○○固不諱言於華視記者至其住處拿取錄影帶時，有提及「乙○○虧
    空社區二千多萬元公款」之事實，惟矢口否認有何誹謗犯行，辯稱：伊不是對中
    視記者說，而係對華視記者，係針對火災的事情翻拍錄影帶，伊係在沒有事先安
    排下講的話，不是接受採訪，係伊與記者閒聊時有說到乙○○可能有虧空社區空
    款，伊只是在伊住處表達伊的想法，也是社區住戶很多人的想法，且伊在講的時
    候也不知道有中視的人在場，只知道有華視的記者在場，當時攝影機是在伊住處
    翻拍錄影帶播放畫面，不知道為何中視會將那段談話播出來，事後伊有打電話給
    華視公司請他不要播出伊說的那句話，記者說他會想辦法不要播出，但不知道中
    視會播出來，經伊詢問結果，記者表示係作業不及。況伊所說的虧空之事，是指
    乙○○管理經營不善虧損公款，並無妨害乙○○名譽之犯意，且乙○○自從當主
    任委員之後，社區便開始有許多紛爭，第一屆交接予乙○○時尚留給第二屆一千
    餘萬元，而社區住戶亦陸續繳交管理費，每月應收入有五百萬元，從乙○○公布
    之八十九年十月三十一日財務報表中，定存有一千七百萬元、甲存有五百多萬元
    ，但之後乙○○即沒有再公布財務報表，社區紛擾亦愈來愈嚴重，直到九十年六
    月十九日乙○○突然提出公告說社區沒有錢了，且積欠廠商八百餘萬元，且從七
    月一日起將全區○○路燈全部關閉等措施，僅僅七個月餘，社區資產從二千餘萬
    元一下子變成負債，乙○○亦從未出面向全體住戶解釋，亦無公布財務報表，許
    多住戶及伊都質疑這二千多萬元到那裡去了，住戶有人去查帳，但是被拒絕，所
    以伊也就不可能去查帳，因為伊只是懷疑，如果去查帳就會產生衝突，因此有住
    戶利用管道獲知乙○○管委會來往之聯邦銀行之詳細支出明細，本社區大部分管
    理費為定存一千七百萬元，卻被乙○○設定為可質押，並由乙○○將該一千七百
    萬元為質押向聯邦銀行借款七百萬元，雖乙○○聲稱該七百萬元係為社區使用彈
    性變通向銀行借款，但乙○○從未向社區說明，且非社區規約所允許，另乙○○
    公佈之財務報表中，經住戶精算發現財務收支結算有誤差一四八萬元，乙○○亦
    未說明，另乙○○於九十年間向法院聲請假處分丁○○之第二屆管委會，竟動用
    社區之經費二百萬元作為假處分擔保金，伊是合理懷疑乙○○虧空社區公款二千
    萬的事情，是大家都知道的事情，也是關係公眾的事情，伊所為詳論批評屬事實
    真相，並無杜撰云云。經查：
（一）右揭事實，業據自訴人乙○○於本院審理時指訴綦詳，並經證人即華視記者戊○○於本院審理時到庭結證稱：「因九十年七月二日百年大鎮發生火災，有人
      傷亡，可能係因社區路燈被關，救火不及，而引發住戶丟雞蛋抗議事件，我是
      華視公司特派記者，因七月二日當天未及採訪，所以：：我又到百年大鎮找丙○○採訪，我與中視公司記者在現場與丙○○聯繫好，我們就和中視公司記者
      一起去採訪丙○○，當時朱有說他有錄影帶可提供給我們翻拍」、「我們在翻
      拍錄影帶時，丙○○主動向我們提及社區主委乙○○虧損社區財務一事，我已
      忘記他為何提到乙○○一事，當時我們在訪談丙○○時，是由中視攝影記者拍
      攝，事後我再向該記者借錄影帶拿回華視」、「是他自己拿出來讓我們翻拍，
      當然有同意，他錄影帶還是回家去拿的」、「（當庭勘驗錄影帶）此卷即是我
      向中視公司所借該卷錄影帶（內容），：：畫面中丙○○談話部分即是他接受
      我和中視記者採訪時所拍攝之畫面，所以該段確係當時他接受我們採訪所拍攝
      ，應該不是在聊天」等語，證人壬○於本院審理時亦結證稱：「我是在第二天
      七月三日到醫院探望家屬，第三天我在社區碰到丙○○並到他家去看錄影帶，
      那錄影帶是拍火災的帶子，是他邀我去的，到那時有遇到記者，我有看到記者
      及攝影機有對著丙○○作採訪」等語明確，並有經中視公司於九十年七月三日
      晚間新聞時段播出被告丙○○表示「乙○○虧空社區二千多萬元公款」等語畫
      面之錄影帶一捲扣案可佐。而經本院及被告、自訴人當庭勘驗扣案錄影帶內容
      顯示，九十年七月三日中視公司在晚間新聞播報時段由新聞主播先播報百年大
      鎮社區火災情形（由被告提供記者戊○○翻拍之錄影帶畫面），之後畫面即插
      播被告口述「乙○○虧空社區二千多萬元公款」等語，而被告在陳述該段意見
      時係以正面及上半身幾近臉部特寫方式正面面對攝影機陳述，顯然當時被告並
      非單純與站立在旁之記者戊○○聊天始為上開陳述等情，有本院九十一年六月
      五日訊問筆錄在卷可憑。復參以證人曾盛祈於本院審理時證述：「當初是華視
      記者戊○○與我聯繫說他前一日社區發生火災他沒有拍到，他要借我們的錄影
      帶補拍，我請他去找被告拿帶子翻拍，她就去找被告：：：，我請被告拿帶子
      給記者翻拍」等語，被告既係受證人曾盛祈委託將錄影帶拿給記者翻拍，其對
      記者戊○○之身分及記者在其住處採訪並攝影等情，被告自屬知之甚詳，況被
      告係以正面臉部特寫方式面對攝影機陳述乙○○虧空公款一事，與閒聊時神情
      自若輕鬆之態度顯屬不同，益徵證人戊○○所證被告係在接受其與中視記者採
      訪時主動提到社區主委乙○○虧空社區財務一事等語，尚非虛妄，自可採信。
      被告辯稱伊係在與記者閒聊時提到乙○○虧空公款一事，並非接受中視記者採
      訪，且伊也不知道攝影機有在拍攝云云，要屬卸責之詞，不足採信。再者，被
      告所謂「乙○○虧空社區二千多萬元公款」等語，依社會一般慣常用語及意涵
      而言，「虧空公款」顯然意指侵占、挪用等以諸此不正方式加以使用致財物有
      所損失之意甚明，自足以造成社會上對該人人格為負面之評價而妨害其名譽亦
      屬灼然，被告辯稱伊所謂「虧空」係指乙○○管理經營不善虧損公款，並無妨
      害乙○○名譽之犯意云云，洵無可採。
（二）次查，百年大鎮社區管理會員於八十八年十二月二十六日召開第二屆區分所有
      權人會議，推選第二屆管理委員五十六位，該五十六位組成之委員會再於八十
      九年一月八日推撰自訴人乙○○為該管理委員會之主任委員，惟因住戶質疑前
      開第二屆區分所有權人會議決議有違該社區住戶規約之規定，而向桃園縣政府
      檢舉，經桃園縣政府於八十九年五月三日以函文通知補正未果，而經桃園縣政
      府撤銷自訴人乙○○之第二屆管理委員會備查案，該社區住戶乃再以書面推選
      朱明東擔任區所有權人會議召集人向桃園縣政府申請備查，經桃園縣政府函覆
      逕行召開區分所有權人會議，嗣又於九十年一月七日舉行第二屆第三次區分所
      有權人會議選出委員、監察委員，並於當日召開第二屆第一次委員會議選出丁○○為主任委員，並經桃園縣政府核備在案，有被告選任辯護人張世炎律師所
      呈之百年大鎮社區住戶規約、百年大鎮社區第二屆第二次區分所有權人會議會
      議記錄及名冊、百年大鎮社區竹理委員會第一、二屆主任委員職權移交事項、
      桃園縣政府八十九年九月二十九日八九府工建字第一九八二０九號、八十九年
      十二月六日八九府工建字第二三七六七六號函、百年大鎮社區管理委員會會議
      通知單、百年大鎮社區第二屆第三次區分所有權人會議記錄、桃園縣政府九十
      年二月二十一日九十府工使字第三二八二四號函各一份附卷可憑。而自訴人乙○○亦不否認在其擔任百年大鎮社區管理委員會主任委員期間，因被住戶質疑
      不合法，致住戶再成立另一個管委會同時運作，致社區財務運用發生困難一事
      。然查，自訴人乙○○在擔任百年大鎮社區管理委員會主任委員期間，該委員
      會均有按時召開管理委員會會議及財務會議，並製成會議記錄及財務報表，財
      務報表並公告社區週知等情，則據自訴人提出公告、百年大鎮社區管理委員會
      分區座談會資料各一份、該社區管理委員會會議記錄共十五份、該社區管理委
      員會八十九年十月三十一日起至九十年六月三十日止每月之財務報表共九份及
      證人己○○所庭呈之該社區管理委員會會議記錄、財務報表、委員會議程序表
      、決議案執行情形、第三屆區分所有權人大會籌備會議小組工作進度管制表、
      會議通知單等各一份在卷可稽。再參諸證人辛○○於本院審理時證稱：「我是
      民國八十七年二月在百年大鎮社區管委會擔任委員，擔任至同年五月份，二月
      至五月是擔任一般的委員，五月後是接任財務委員到交接下一屆委員會為止，
      社區所有支出都要經過管委會決議才能動用，我們剛接管委會時每個禮拜都有
      開會，財務會議是每個月開一次，我幾乎每一次都有去開會」、「（百年大鎮
      社區管理委員會八十九年十月至九十年六月財務報表）上面財務常委的章是我
      蓋的，我都有去開會，這些數字是先由會計小姐依據社區收支單據先製作，再
      交由主委、總務常委、財務常委審核無誤後再蓋章，這些財務報表由三位常委
      審核過後再經管委會決議才公布在社區每棟大樓的公佈欄及一些特定區域的公
      佈欄」、「（社區在乙○○擔任管委會主委時是否有負債的情形？）我們接管
      委會初結餘將近一千四百萬元，之後社區就產生二個管委會，住戶就會質疑哪
      個管委會是正統，就會質疑管理費應交給哪一個管委會，在訴訟將近一年時間
      ，幾乎管理費都沒有收齊，就造成入不敷出的狀況，因為二個管理會同時在收
      費，因為社區很龐大，修繕、管理費用幾乎每月都要一、二百萬元，才會造成
      透支，透支了約半年多，一直到我們要交接給下一屆管委會時社區結餘還有八
      百萬元在聯邦銀行，但是那一筆錢我們沒有辦法動用，因為當時有兩個管委會
      ，聯邦銀行不知道要交給誰，但是社區的基本費用一定要支出」、「財務報表
      我都拿回家慢慢審核，我們每一筆支出都有作紀錄跟核對」等語；證人己○○
      於本院審理時證稱：「我是總幹事，從八十九年八月二十一日開始至九十年七
      月十五日」、「在我任職期間，住戶都沒有人來查過帳，在九十年四、五月曾
      經辦過一次分區座談，目的是把管委會的事務及財務報表全部公開給住戶，九
      十年七月我離職時，那時百年大鎮財務纏訟，我有將資料留下來，當時財務報
      表也有公告，為了自保，每一次開會資料相關紀錄我都有留下來」、「（九十
      年百年大鎮財務有無如被告所懷疑虧空二千萬元的情形？）在九十年七月有經
      鄉長、公正人士在場，由會計師查帳，最後會計師查證結果是財務狀況並沒有
      虧空的情形，一切正常，並發函證明告知所有住戶」、「（百年大鎮任戶間有
      無流傳虧空二千萬元？）我沒有聽說，我有住在百年大鎮」、「：：在我任職
      期間，沒有任何任戶要求看報表也沒有任何衝突發生，最後鄉長查帳結果沒有
      虧損」等語，證人甲○○於審理時亦到庭證稱：「我是總務常委，從八十九年
      一月一日開始至九十一年七月」、「（在我任職期間）財務預算及支出都有經
      過委員會通過、公告，並經由我們的保全公司在每棟大樓一樓及外面的公佈欄
      公告，每次開會以後就會公告，固定每個月開會一次，有緊急狀況才召開臨時
      委員會，在我們任職期間百年大鎮財務狀況正常，財務報表由會計、出納依收
      據來作」、「（百年大鎮八十九年十月至九十年六月財務報表是否實在？）財
      務報表內容都是經過委員會開會通過，由監委審核，監委審核後再由保全公司
      張貼，每一筆收支都是經過核對」、「每一位住戶都有權利來查帳」、「鄉長
      請會計師查帳是在九十年七月十五日，就將管委會所有財務報表相關資料都交
      給鄉長，每次開會都有法定人數參加，社區財物從來沒有入不敷出的情形，每
      次收支報表都很清楚，最後鄉長查證的結果也是沒有虧損」等語，益徵自訴人
      乙○○在八十九年至九十年間擔任百年大鎮社區管理委員會期間並無如被告所
      辯稱未按時公告社區財務報表及使社區公款呈現負債之事實。再衡諸百年大鎮
      社區戶數龐大，支出之細目亦屬繁雜，被告既未擔任該社區管理委員會之任何
      職務，自未能確切了解該社區收支之梗概，是被告如對自訴人所組成之管理管
      理委員會財務收支情形有所疑慮，自應加以查證以明實情，惟被告先辯稱伊之
      前有去查帳但被管委會拒絕云云，及證人曾盛祈、丁○○、庚○○於本院審理
      時均到庭證稱乙○○不讓其等去查帳及自八十九年十月份後即未再公告財務報
      表云云，已為證人辛○○、己○○、甲○○所否認而不可採，被告嗣後又改稱
      因住戶有人去查帳被拒絕，伊也就不可能去查帳，如果去查帳就會產生衝突云
      云，亦屬無據，姑不論被告係因查帳被拒絕抑或唯恐有衝突而未查證，被告既
      未能提出其所謂社區住戶早有傳聞自訴人乙○○虧空公款之消息來源或證明其
      所指摘者係真實，且被告迄今復未能提出自訴人乙○○確有虧空社區公款二千
      多萬元之事實，其顯係憑空杜撰不實之事實，所辯核屬避就之詞，不足採信。
（三）至被告及其選任之辯護人於本院審理時均辯謂被告對自訴人乙○○之指述係出
      於善意，且係對自訴人管理之社區及財務情形，為適當之評論，係屬可受公評
      之事，復與公共利益有關云云。然查：言論自由之保障，固為憲法第十一條所
      揭示之重大原則，且為使大眾傳播媒體能忠實報導社會事實之真象，以滿足人
      民知的權利，然非謂其言論自由應毫不受限制，得以在言論自由之保障下，得
      肆意而為，仍應受限制。而揆諸司法院大法官會議第五０九號解釋意旨：「言
      論自由為人民之基本權利，憲法第十一條有明文保障，國家應給予最大限度之
      維護，俾其實現自我、溝通意見、追求真理及監督各種政治或社會活動之功能
      得以發揮。惟為兼顧對個人名譽、隱私及公共利益之保護，法律尚非不得對言
      論自由依其傳播方式為合理之限制。刑法第三百十條第一項及第二項誹謗罪即
      係保護個人法益而設，為防止妨礙他人之自由權利所必要，符合憲法第二十三
      條規定之意旨。至刑法同條第三項前段以對誹謗之事，能證明其為真實者不罰
      ，係針對言論內容與事實相符者之保障，並藉以限定刑罰權之範圍，非謂指摘
      或傳述誹謗事項之行為人，必須自行證明其言論內容確屬真實，始能免於刑責
      。惟行為人雖不能證明言論內容為真實，但依其所提證據資料，認為行為人有
      相當理由確信其為真實者，即不能以誹謗罪之刑責相繩，亦不得以此項規定而
      免除檢察官或自訴人於訴訟程序中，依法應負行為人故意毀損他人名譽之舉證
      責任，或法院發現其為真實之義務。就此而言，刑法第三百十條第三項與憲法
      保障言論自由之旨趣並無牴觸」自明，從而依該解釋雖表示行為人無須證明言
      論內容為真實，如依其所得之證據資料，認行為人有相當理由確信其為真實者
      ，即非得以誹謗罪相繩。惟行為人就其發表之言論所憑之證據資料，至少應有
      相當理由確信其為真實；且應提出證據資料說明依何理由確信所發表言論內容
      為真實，而非空言表示其發表之言論有所依據即足，否則仍涉有誹謗罪責自明
      。查本件被告所指摘「乙○○虧空社區二千多萬元公款」之內容，非惟經證人
      甲○○、己○○、辛○○證稱乙○○擔任主任委員之管理委員會財務並無虧損
      情形等語明確，被告至今亦無法提出相關之事證供法院調查，已如前述，更足
      證被告並無相當理由確信其所指摘之上開情事為真實，被告既未據合理查證，
      即就該足堪毀人名節、名譽之莫須有之事實，於不知情之華視記者及中視攝影
      機師前往採訪並攝影時透過電子媒體傳播方式指摘乙○○有虧空社區公款二千
      多萬元，其指摘內容之聳動及傳播範圍之浩大，被告實難諉為不知。惟其仍於
      接受記者採訪並攝影同時指摘傳述如此聳動之言詞，顯為惡意之指摘無訛，自
      無難諉以善意陳述而輕描淡寫避就其責。而自訴人乙○○在其任職百年大鎮管
      理委員會主任委員期間是否虧空社區二千多萬元，非惟事關一己名譽、廉節，
      更事涉自訴人是否涉犯刑法侵占罪責，若未有任何事證，僅憑一己之私意，肆
      意利用大眾傳播媒體，指摘自訴人虧空社區公款，如何可謂係就可受公評之事
      而為適當且善意之報導？被告前開所辯顯屬避就之詞，殊難採信。綜上，本件
      事證已臻明確，被告犯行堪予認定。
三、核被告丙○○所為，係犯刑法第三百十條第一項之誹謗罪。爰審酌被告係因身為
    百年大鎮社區住戶緣於關心社區財務情況而對自訴人有所誤解，致一時失慮而罹
    刑章，惟其未經查證僅憑一己揣測逕為指謫自訴人虧空公款，非但造成社會上對
    自訴人人格評價產生負面影響，甚且有致使自訴人遭受刑事訴追之危險、及被告
    素行良好、有卷附台灣高等法院被告全國前案紀錄表可按，被告犯罪之動機、目
    的、手段、生活狀況、智識程度及犯罪後態度等一切情狀，量處如主文所示之刑
    ，並諭知易科罰金之折算標準，以資懲儆。
據上論斷，應依刑事訴訟法第二百九十九條第一項前段，刑法第三百十條第一項、第
四十一條第一項前段、罰金罰鍰提高標準條例第一條前段、第二條，判決如主文。
中      華      民      國      九十二      年      四    月    十四    日
                                臺灣桃園地方法院刑事第三庭
                                    法  官  林惠霞
右正本證明與原本無異。
如不服本判決，應於判決送達後十日內向本院提出上訴狀（應附繕本），上訴於臺灣
高等法院。
                                    書記官   陳恩如
中      華      民      國      九十二      年      四    月  二十一    日
附錄本案論罪科刑法條：
刑法第三百十條第一項
  意圖散布於眾而指摘或傳述足以毀損他人名譽之事者，為誹謗罪，處一年以下有期
徒刑、拘役或五百元以下罰金。


司法院資訊處製作；財團法人民間司法改革基金會備份。
